【裁判字號】    95,上訴,961
【裁判日期】    950530
【裁判案由】    殺人
【裁判全文】
臺灣高等法院臺中分院刑事判決         95年度上訴字第961號
上  訴  人  臺灣苗栗地方法院檢察署檢察官
上  訴  人
即  被  告  丙○○
指定辯護人  本院公設辯護人  丁○○
上列上訴人因被告殺人等案件，不服臺灣苗栗地方法院94年度重
訴字第17號中華民國95年4月6日第一審判決（起訴案號：臺灣苗
栗地方法院檢察署94年度偵字第3372號及檢察官於原審審理時追
加起訴），提起上訴，本院判決如下：
    主  文
上訴駁回。
    事  實
一、丙○○前曾犯公共危險等案件，經法院判處有期徒刑 4月，
    甫於民國92年3月31日易科罰金執行完畢。丙○○於94年8月
    24日下午 5時30分許，在苗栗縣獅潭鄉百壽村38之14號前，
    因酒後（未達精神耗弱程度）與胡忠義發生口角，丙○○以
    腳踹向胡忠義所騎乘之機車，胡忠義因而心生不滿並揚言報
    復，隨即騎乘機車返家取出柴刀1把，再於同日下午6時許返
    回上揭爭吵處，丙○○在苗栗縣獅潭鄉百壽村7鄰 38之11號
    住處，聞見胡忠義持刀騎乘機車前來並在屋外叫喊，亦於其
    住處取出長刃之鐮刀1把，並走至上開百壽村38之14號前，2
    人接近後，胡忠義先持刀砍傷丙○○左胸及左上臂，丙○○
    受傷後甚為氣憤，即先以左手捉住胡忠義持刀之右手，明知
    若以鐮刀用力砍向胡忠義之頭部，胡忠義顯有因失血過多而
    死亡之可能，竟基於縱胡忠義發生死亡之結果亦不違背其本
    意之不確定殺人故意，以左手將胡忠義推開，再以右手持長
    刃鐮刀朝胡忠義頭部左側猛力揮砍，致使胡忠義受有頭部左
    側顴頰耳枕部有一處橫向利器砍切創，砍斷左耳朵，深及顱
    骨內可看見腦組織，創口內大量出血，此利器所致開放性傷
    口大小長寬深約為13乘2.5～3.0乘 3.0公分，並導致出血性
    休克而於送醫前死亡。丙○○於胡忠義倒地後，即將行兇之
    長刃鐮刀藏放在其住處前之鐵皮板下方。丙○○因前已飲用
    啤酒 6瓶，明知無法安全駕駛動力交通工具，竟仍騎乘車號
    QK2－098號機車，由上開地點至距離約2、3百公尺左右之苗
    栗縣警察局大湖分局百壽派出所報案遭他人砍傷，然隱瞞其
    將胡忠義砍倒之事實。嗣經警至案發現場發現胡忠義倒地後
    ，循線扣得柴刀及鐮刀（長刃） 各1把，並測得丙○○呼氣
    酒濃度高達每公升0.88毫克，而查悉上情。
二、案經苗栗縣警察局大湖分局報請臺灣苗栗地方法院檢察署檢
    察官偵查起訴。
    理  由
一、按被告以外之人於審判外之陳述，雖不符刑事訴訟法第 159
    條之1、159條之2、159條之3、159條之4 等規定，而經當事
    人於審判程序同意作為證據，法院審酌該言詞陳述或書面陳
    述作成時之情況，認為適當者，亦得為證據。當事人、代理
    人或辯護人於法院調查證據時，知有第159條第1項不得為證
    據之情形，而未於言詞辯論終結前聲明異議者，視為有前項
    之同意，刑事訴訟法第159條之5定有明文。本件被告及指定
    辯護人於本院審理時，就下列證人潘文傑、黃木乾等人於審
    判外之陳述部分，未就其證據能力聲明異議，本院審酌該言
    詞陳述作成時之情況，並查無其他不法之情狀，足認為得為
    本案之證據，依刑事訴訟法第159條之5之規定，有證據能力
    ，合先說明。
二、被告丙○○對於上開時、地，飲用啤酒 6瓶後與另於他處飲
    酒後之被害人胡忠義發生爭吵，被告踢胡忠義之機車，胡忠
    義憤而回家拿取柴刀 1把返回案發現場，被告亦自家中拿出
    扣案鐮刀 1把，胡忠義先持刀砍傷丙○○左胸近腋窩處，嗣
    被告以左手捉住胡忠義持刀之右手後，將胡忠義推開，再以
    右手持長刃鐮刀朝胡忠義頭部左側猛力揮砍，致使胡忠義受
    有頭部左側顴頰耳枕部有一處橫向利器砍切創，砍斷左耳朵
    ，深及顱骨內可看見腦組織，創口內大量出血，所致開放性
    傷口大小長寬深約為 13乘2.5～3.0乘3.0公分，導致出血性
    休克而於送醫前死亡，被告於案發後，仍騎乘機車至苗栗縣
    警察局大湖分局百壽派出所報案，經警測得丙○○呼氣酒濃
    度高達每公升0.88毫克等情，業據被告於原審及本院審理時
    自白不諱，參酌：
  (1)被告上開關於行兇過程之自白與現場目擊證人潘文傑分別於
    警訊、檢察官偵訊及原審審理時證述情節相符。
  (2)被告所有供殺害被害人所使用之長刃鐮刀 1把及被害人於鬥
    毆時砍傷被告所使用之柴刀 1把扣案。而被告所持長刃鐮刀
    ，經以紗布採取刀上血跡送內政部警政署刑事警察局鑑定，
    被告所持鐮刀之血跡與被害人胡忠義血液之DNA 型別相同，
    有內政部警政署刑事警察局鑑驗書1紙附卷足佐 （見第3372
    號偵查卷第70頁）。
  (3)被害人有頭部外傷，左側顴頰耳枕部有一處橫向利器砍切創
    ，砍斷左耳朵，深及顱骨內可看見腦組織，創口內大量出血
    ，此利器所致開放性傷口大小長寬深約為13公分×2.5～3公
    分×3公分（長度×寬度×深度） ，並導致出血性休克死亡
    等情，有臺灣苗栗地方法院檢察署驗斷書、臺灣苗栗地方法
    院檢察署相驗屍體證明書、勘驗筆錄、財團法人為恭紀念醫
    法醫參考病歷摘要各1份、相驗屍體照片 16張，被告所持長
    刃鐮刀照片2張附卷足佐（相字第423號偵查卷第35、43至45
    、46、47至48、49至64頁） ，此外並有現場照片8張、被告
    藏放長刃鐮刀地點照片5張、被告受傷照片3張、測試呼氣酒
    精濃度值1紙（見第3372號偵查卷第32至34、36至39、40、1
    4頁）附卷可稽。
    被告上開之自白與事實相符，自得採為認定犯罪事實之依據
    。
三、另查：
  (一)被告於警詢時供稱：我是往胡忠義左邊的頭砍一刀，我們雙
    方都有喝酒，但不是一起喝，我自己意識很清楚等語，於偵
    查中供稱：當初砍被害人那一刀很大力，砍時很生氣，是被
    害人先拿刀子砍我，我很生氣，才拿刀子砍他等語（見第33
    72號偵查卷第14、48至49頁），另於原審審理時供稱：揮砍
    死者時手握住長柄之中間，該刀有生銹，但很利，知道頭部
    是人的要害，亦知道砍到頭部人會死亡，揮砍胡忠義時手舉
    高高，從高高砍下會砍到頭部等語（見原審95年3月23 日審
    判筆錄第26、27頁），足認被告當時明知若以鐮刀用力砍向
    胡忠義之頭部，胡忠義顯有因失血過多而死亡之可能，被告
    因遭被害人胡忠義砍傷，甚為氣憤，竟持甚為鋒利之長刃鐮
    刀，朝被害人胡忠義左側頭部猛力揮砍一刀，足認被告具有
    縱胡忠義發生死亡之結果亦不違背其本意之不確定殺人故意
    。且從被告揮刀猛力砍擊被害人頭部，被害人胡忠義傷口大
    小長寬深約為13公分×2.5～3公分×3公分 （長度×寬度×
    深度），觀諸相驗照片，被害人傷口深及顱骨內可看見腦組
    織，益見被告於行為時確有殺人故意。
  (二)證人潘文傑於偵查中證稱：胡忠義騎機車去被告家，不知何
    原因，胡忠義大聲嚷嚷，被告即出來指責，這麼大聲做什麼
    並踢胡忠義之機車，胡忠義憤而離開，過了 5至10分鐘又回
    來，他手上有拿刀子，丙○○出來看到對方拿刀子，他就進
    去拿 1把刀子出來，對方先砍丙○○的胸部，丙○○抓住對
    方拿刀子的手腕，就拿刀子往回砍對方的耳朵等語（見第33
    72號偵查卷第67至68頁），再於原審審理時證稱：胡忠義拿
    的刀較短，丙○○的刀較長，丙○○是以左手抓住胡忠義持
    刀之右手後，兩人有分開，丙○○再以右手持刀砍胡忠義等
    語 （見原審95年3月23日審判筆錄第8至9頁）。被告於原審
    審理時亦供稱：擋住死者後，有推開他，被害人有往後退幾
    步等語 （見原審95年3月23日審判筆錄第27頁）。參酌上開
    供述內容，被告雖先遭被害人胡忠義一刀砍傷左胸及左臂，
    惟被告已將胡忠義持刀之右手抓住，此時胡忠義已無法攻擊
    被告，被告將胡忠義推開後，本可逃離現場，卻因氣憤而持
    扣案之長刃鐮刀，朝被害人胡忠義頭部左側猛力揮砍，足見
    被告當時係因氣憤攻擊被害人胡忠義，而非基於正當防衛之
    意思。證人潘文傑於原審審理時雖另證稱：丙○○抓住胡忠
    義持刀之手，但胡忠義還想繼續砍丙○○，丙○○受不了，
    就砍胡忠義等語，惟證人潘文傑復證稱：我覺得被告擋不住
    等語（見原審95年3月23日審判筆錄第3至4、8頁），是證人
    潘文傑就被告是否因擋不住被害人攻擊，始揮刀砍被害人一
    節，純屬個人臆測，此亦與被告自承因為生氣而砍被害人不
    符，且被告已抓住被害人持刀之手，又可將被害人推開，是
    被告顯無擋不住被害人胡忠義攻擊之情形，尚難憑此為被告
    有利認定。
  (三)被告於案發時，雖已有飲用啤酒 6瓶，且經警測得呼器酒精
    濃度達每公升0.88毫克，已見前述，然被告於警詢時供稱：
    案發當時自己意識很清楚等語（見第3372號偵查卷第14頁）
    ，證人潘文傑於原審審理時證稱：案發當時被告還好，沒有
    很醉等語。證人即員警黃木乾於原審審理時證稱：被告講話
    還算正常等語（見原審95年3月23日審判筆錄第4、12頁），
    參酌被告於行兇後，前往警局報案前，尚知將行兇之鐮刀藏
    放在住處前，鐵皮板下方，且於到警局之第一時間，隱瞞以
    刀砍被害人之事實，企圖卸責等情狀（見後述），足認被告
    於案發時未達精神耗弱之程度。
  (四)證人即苗栗縣警察局大湖分局百壽派出所受理被告報案之警
    員黃木乾於偵查中證稱：被告到派出所後表示其被殺傷，行
    兇者人在百壽原住民社區，請求趕快派人過去；嗣趕往現場
    之警員回報稱，被害人已經不行了，要求伊留置被告，伊問
    被告事情發生經過，被告表示被害人持柴刀砍伊，死者自己
    持柴刀劃傷自己耳朵，伊再請被告將事實交待清楚，被告考
    慮一陣子改稱，被害人持柴刀將伊砍傷，伊搶下柴刀後，將
    被害人砍傷，伊是自衛，其後即將被告送醫治療；因發現被
    害人之傷口不像柴刀所致，另外詢問現場證人，得知被告使
    用另一把刀，再詢問被告後，被告坦承上情，並在被告協助
    下，在其住處庭院鐵皮底下，查獲凶刀，上面尚有血跡等語
    ，並有查獲凶刀之現場相片可佐，是被告於偵查機關已發覺
    其犯罪後，始向警方供述犯罪，顯不符刑法第62條所規定自
    首之要件甚明。
四、核被告所為，係犯刑法第271條第1項之殺人罪、同法第 185
    條之3不能安全駕駛動力交通工具罪，其所犯2罪，犯意各別
    ，罪名不同，應分論併罰之。被告所犯不能安全駕駛動力交
    通工具部分，已據公訴檢察官於原審審理時以言詞追加起訴
    ，本院自應併予審理。被告有事實欄所載有期徒刑執行完畢
    之情形，有臺灣高等法院被告前案紀錄表 1份附卷可佐，被
    告於5年內再犯有期徒刑以上之罪，為累犯，應依刑法第 47
    條之規定就有期徒刑、拘役、罰金刑部分加重其刑（至所犯
    殺人罪部分法定本刑為死刑及無期徒刑，均不得加重）。原
    審因而適用刑事訴訟法第299條第1項前段，刑法第271條第1
    項、第185條之3、第47條、第37條第2項、第51條第5款、第
    38條第1項第2款等規定，並審酌被告因一時氣憤，竟持刀砍
    殺他人，被害人傷勢令人怵目驚心，更造成被害人母親頓失
    依靠，被告惡性非輕，又被告犯後供詞反覆，一再避重就輕
    ，未見悔意，被告雖提出喪葬協議書 1份，然僅為被害人家
    屬支出被害人之喪葬費，尚未與被害人家屬達成和解，被害
    人母親甲○○○亦到庭表示不願原諒被告，惟被告係先遭被
    害人攻擊後，一時氣憤，而犯下殺人重罪，另就不能安全駕
    駛動力交通工具部分，犯後尚能坦承犯行等一切情狀，分別
    量處殺人罪部分有期徒刑十四年，公共危險部分有期徒刑五
    月，定其執行刑為十四年四月，就其所犯殺人罪部分，依刑
    法第37條第2項規定，宣告褫奪公權 10年，並依法沒收被告
    所有行兇使用之鐮刀一把，原審認事用法核無違誤。
五、檢察官上訴意旨，略以被告僅因細故即殺害被害人，且於事
    後未賠償被害人家屬分毫，原審僅量處有期徒刑十四年，量
    刑顯然過輕等情；被告則以：無錢與被害人家屬達成和解，
    原審量刑過重等語，提起上訴。查：本案係發生於被告及被
    害人二人酒後，被害人至被告住處，與被告因細故發生爭吵
    ，被害人憤而回家持柴刀一把，回到被告住處挑釁，被告見
    狀始取鐮刀一把，被害人先以柴刀砍傷被告，致被告受有左
    胸穿刺傷3公分×2公分×4公分、左上臂穿刺傷 2公分×1公
    分×1.5公分等情， 有為恭紀念醫院證明書一紙附偵查卷可
    查，是被害人就本件鬥毆行為之發生，並非全無可受訾議之
    處，且被告於揮砍被害人一刀，於被害人倒下後，並未再持
    刀揮砍，本院審酌上開理由及前開原審所持審酌刑度之理由
    ，認原審法院量刑部分亦屬妥適，檢察官及被告之上訴均無
    理由，應予駁回。
六、據上論斷，應依刑事訴訟法第三百六十八條，判決如主文。
本案經檢察官乙○○到庭執行職務。
中    華    民    國    95    年    5     月    30    日
              刑事第四庭  審判長法  官  洪  耀  宗
                                法  官  江  德  千
                                法  官  劉  登  俊
上列正本證明與原本無異。
如不服本判決應於收受送達後十日內向本院提出上訴書狀，其未
敘述上訴之理由者並得於提起上訴後十日內向本院補提理由書（
均須按他造當事人之人數附繕本）。
                                書記官  粘  銘  環
中    華    民    國    95    年    5     月    30    日
                                                      Ｒ


司法院資訊處製作；財團法人民間司法改革基金會備份。
